臺灣新竹地方法院民事簡易判決  
111年度竹簡字第555號
原      告  蘇育德  
訴訟代理人  李元棻律師
被      告  楊美儀  



訴訟代理人  蔡雯君  

上列當事人間給付違約金事件，本院於民國111年11月17日辯論
終結，判決如下：
    主  文
原告之訴及假執行之聲請均駁回。
訴訟費用由原告負擔。 
    事實及理由
一、原告主張：原告於民國110年12月14日簽署不動產買賣意願
    書，委託訴外人實易不動產股份有限公司（下稱實易公司）
    居間仲介向被告購買其所有系爭不動產即門牌號碼新竹市○
    區○○路000號5樓之3號房屋及其坐落基地應有部分土地，買
    賣價金新臺幣（下同）1,728萬元，並簽發交付系爭如附表
    所示之支票予實易公司作為定金。嗣被告於民110年12月25
    日（按應係110年12月27日之誤載）同意以上開金額出售，
    並在不動產買賣意願書上簽名蓋章，且同時簽收系爭如附表
    所示支票。依不動產買賣意願書第4條第1項前段約定，兩造
    就系爭不動產之買賣契約已成立，系爭如附表所示支票即轉
    為買賣契約之定金性質。詎被告事後竟以不熟悉台灣法律為
    由，拒絕履行出賣人義務，原告自得依民法第249條第3款規
    定及不動產買賣意願書第5條之約定，請求被告加倍返還已
    收全部之定金即40萬元。因原告已取回系爭如附表所示支票
    ，故請求被告給付違約金20萬元。又原告開立發票日為111
    年3月31日之遠期支票，係因被告表明將於隔年3月來台處理
    ，故配合被告簽署該日期。爰聲明：被告應給付原告20萬元
    ，及自起訴狀繕本送達翌日起至清償日止，按年息5%計算之
    利息。原告願供擔保，請准宣告假執行。
二、被告則以：對於不動產買賣意願書及系爭如附表所示支票形
    式真正不爭執。然不動產買賣意願書簽立日期為110年12月1
    4日，原告開立之系爭如附表所示支票為遠期支票，兌現日
    為111年3月31日，依現行法律規定、判例，斡旋金或定金必
    須以現金、銀行本票或即期支票支付，原告顯背離法令規定
    ，此契約為無效契約，自始不成立，何來違約之請求。且系
    爭如附表所示支票由仲介即訴外人莫松羱代收代管，伊未經
    手、未曾同意以系爭如附表所示支票充作定金，亦未兌現系
    爭如附表所示支票。又伊並不清楚不動產買賣意願書內容，
    因伊要去大陸出差，請訴外人莫松羱給伊2、3天時間審閱，
    但訴外人莫松羱說不行要儘快，說是一般制式合約，亦未做
    說明，伊就簽名傳回。另伊未簽委託書授權春明地產銷售系
    爭不動產，伊認識訴外人莫松羱時係在永慶房屋，並非春明
    地產，嗣其將系爭不動產放在網路銷售，未經伊同意等語抗
    辯，爰聲明：原告之訴駁回。
三、本院之判斷：
（一）原告主張其於110年12月14日簽署不動產買賣意願書委由
      訴外人實易公司居間仲介以1,728萬元向被告購買系爭不
      動產，並簽發交付系爭如附表所示支票作為斡旋金視同定
      金。被告則於110年12月27日在不動產買賣意願書上簽名
      蓋章，且同時簽收系爭如附表所示支票。被告事後拒絕履
      行，並將系爭如附表所示支票返還原告之事實，已據提出
      不動產買賣意願書、被告簽收暨系爭如附表所示支票等影
      本為證，且為被告所不爭執，自堪信原告之主張為真實。
（二）惟按，契約有預約與本約之分，兩者異其性質及效力，預
      約係約定將來訂立一定契約（本約）之契約，旨在使預約
      當事人負有成立本約之義務。是預約權利人僅得請求對方
      履行訂立本約之義務，不得逕依預定之本約內容請求履行
      。而不動產買賣為求慎重，契約當事人通常均就買賣標的
      、價金、價款繳納方法、不動產移轉登記及交付期限等事
      項加以約定。是買賣預約，非不得就標的物及價金之範圍
      先為擬定，作為將來訂立本約之張本，但不能因此即認買
      賣本約業已成立（最高法院61年台上字第964號判例、102
      年度台上字第69號判決、104年度台上字第1410號判決意
      旨參照）。當事人對於買賣契約必要之點，即價金與標的
      物之意思表示一致，其契約即已成立。而預約則係約定將
      來訂立一定契約（本約）之契約，倘將來係依所訂之契約
      履行而無須另訂本約者，即非預約。當事人訂立之契約，
      究為本約或係預約，應就當事人之意思定之，當事人之意
      思不明或有爭執時，應通觀契約全體內容是否包含契約之
      要素，及得否依所訂之契約即可履行而無須另訂本約等情
      形決定之（最高法院109年度台上字第1638號判決要旨可
      資參照）。次按，定金依其作用之不同，可分為證約定金
      、成約定金、違約定金、解約定金及立約定金。上述各種
      定金，非必各不相涉，互相排斥，交付一種定金，而兼具
      他種作用者，事恆有之，應依契約之文字及當事人之真意
      決定之（最高法院101年度台上字第1692號判決可資參照
      ）。經查，觀諸不動產買賣意願書第4條第1款係約定：「
      自簽立本意願書...若賣方接受買方之承買價格及本意願
      書之條款時，買方同意買賣契約即已成立生效，若賣方有
      同意授權受託人可代為收受買方支付之定金時，受託人得
      全權代理買方將斡旋金視同定金交予賣方...買方與賣方
      應於轉定之日起五日內簽訂不動產買賣契約書...」；第5
      條則約定：「斡旋金轉為定金後因可歸責於買方之事由致
      無法簽訂買賣契約時，定金由賣方沒收，若係因可歸責賣
      方之事由致無法簽訂買賣契約時，賣方應加倍返還已收全
      部之定金。」此有原告提出之不動產買賣意願書在卷可稽
      。揆諸兩造間上開不動產買賣意願書之約定，可見兩造間
      雖約定買賣標的物為系爭不動產及買賣總價金1,728萬元
      ，惟關於付款方法及系爭標的物移轉等重要事項，均仍待
      兩造間於轉定之日起5日內簽訂書面之不動產買賣契約書
      以約定之，故應認不動產買賣意願書所指「買方同意買賣
      契約即已成立生效」，乃指買賣契約之「預約」而非本約
      。又原告因交付系爭如附表所示支票作為斡旋金，而取得
      與被告簽訂買賣本約之權利，顯然系爭如附表所示支票係
      用以擔保契約成立為目的，故縱認系爭如附表所示支票轉
      為定金，其性質亦應為立約定金，係強制預約之履行，並
      供預約不履行損害賠償之擔保，而兼具違約定金之性質，
      亦堪予認定。
（三）第按，訂約當事人之一方，由他方受有定金時，推定其契
      約成立；契約因可歸責於受定金當事人之事由，致不能履
      行時，該當事人應加倍返還其所受之定金。民法第248條
      、第249條第3款分別定有明文。次按，因當事人由他方受
      有定金，依民法第248條規定，視為成立之契約，究為「
      本約」抑係「預約」，應依其情事解釋當事人之意思訂之
      ，不得謂凡有定金之授受者，即概視為已成立本約（最高
      法院83年度台上字第462號判決要旨參照）。買方於簽立
      買賣預約時所交付之定金，係以擔保本約（買賣契約）之
      成立為目的之所謂「立約定金」。若本約成立，立約定金
      即變更為確保契約之履行為目的，固有民法第249條規定
      之適用；本約如未成立，定金之效力仍應類推適用該條文
      之規定（最高法院93年度台上字第441號判決要旨參照）
      。又稱定金者，以確保契約之履行為目的，由當事人一方
      交付於他方之金錢或其他代替物。故得作為定金之標的者
      ，為金錢或其他代替物（如稻穀、米糧）。故定金契約為
      要物契約，且非代替物不得充作定金。非銀行為發票人所
      簽發之支票雖係有價證券，然其本身係不代替物，依法原
      不能充作定金，僅有交付支票之行為，於支票經提示兌現
      前，尚不能認定金已交付，故一般人（非銀行）所簽發之
      支票，縱有交付之事實，仍須待支票提示兌現後，該定金
      契約始因而發生效力。查兩造間不動產買賣意願書所指「
      買方同意買賣契約即已成立生效」，乃指買賣契約之「預
      約」而非本約，業如前述，故被告簽收系爭如附表所示支
      票，至多僅為買賣預約之立約定金，自非得以適用民法第
      248條規定推定已成立買賣契約本約。再按，支票雖係有
      價證券，然本身並非代替物，原不能充作定金，縱然雙方
      另有特約以支票面額所表彰之金錢價值，充作定金，亦以
      支票經提示或追索未獲付款為解除金錢給付效果之要件，
      本諸契約自由原則，於此情形，定金契約固仍得認為成立
      。然查，觀諸兩造間不動產買賣意願書第3條「斡旋金之
      支付：買方為表示承買上述不動產之誠意，同意於簽訂本
      不動產買賣意願書同時支付新台幣貳拾萬元整作為斡旋金
      。支票..票據號碼..發票日111年3月31日」之約定，兩造
      並未另有以支票面額所表彰之金錢價值充作定金之特約。
      況兩造縱然另有以支票面額所表彰之金錢價值充作定金之
      特約，亦以支票經提示或追索未獲付款為解除金錢給付效
      果之要件，而系爭如附表所示支票發票日為111年3月31日
      ，於110年12月27日被告簽收時仍屬遠期支票，且被告亦
      已取回系爭如附表所示支票，此為原告起訴時所自認，更
      足堪認被告確未提示兌領系爭如附表所示支票。準此，定
      金契約為要物契約，兩造亦未另有以支票面額所表彰之金
      錢價值充作定金之特約，則縱然被告已簽收系爭如附表所
      示遠期支票，然原告既未交付現金20萬元，即未生金錢給
      付之效果，兩造間自不能認為有合法有效之定金契約存在
      。況縱然兩造間另有以支票面額所表彰之金錢價值充作定
      金之特約，然系爭如附表所示支票並未經被告提示兌現，
      揆諸前揭說明，依法亦不能認為原告已交付20萬元之現金
      與被告，故被告縱於110年12月27日簽收系爭如附表所示
      支票，於兩造間仍不能認為有合法有效之定金契約存在。
      綜據上述，不動產買賣意願書第4條第1款固係約定「若賣
      方有同意授權受託人可代為收受買方支付之定金時，受託
      人得全權代理買方將斡旋金視同定金交予賣方」，然系爭
      如附表所示支票依法既不能認為轉為立約定金，亦言之，
      被告縱有簽收系爭如附表所示支票，仍不能認為收受定金
      ，即無適用或類推適用民法第249條規定之餘地。從而，
      原告主張依民法第249條第3款規定及不動產買賣意願書第
      5條之約定，得請求被告加倍返還已收全部之定金，而請
      求被告給付違約金20萬元，即洵屬無據。
（四）綜上，原告依民法第249條第3款規定及不動產買賣意願書
      第5條之約定，請求被告給傅200,000元，及自起訴狀繕本
      送達翌日起至清償日止按年息5%計算之利息，為無理由，
      應予駁回。至其假執行之聲請，亦因訴之駁回而失所附麗
      ，應併予駁回。
四、本件判決之基礎已臻明確，兩造其餘之攻擊或防禦方法及所
    用之證據，核均與本判決結果無影響，爰不一一予以論列。
五、訴訟費用負擔之依據：民事訴訟法第78條。
中    華    民    國    111    年    12   月     8    日
                  新竹簡易庭    法  官  汪銘欽
以上正本係照原本作成。
如對本判決上訴，須於判決送達後 20 日內向本院提出上訴狀。
如委任律師提起上訴者，應一併繳納上訴審裁判費。
中    華    民    國    111    年    12   月     8    日
                                書記官  周育瑜   　
　　　　　　　　　　　　　　　　
附表：       編號 發票人 支票號碼 付款人（銀行） 金  額 （新臺幣） 發票日 受款人 1 凱仕網路工程有限公司 DFA0000000 上海商業儲蓄銀行丹鳳分行 200,000元 111年3月31日 楊美儀